【裁判字號】    96,重上,399
【裁判日期】    970715
【裁判案由】    確認地上權不存在
【裁判全文】
臺灣高等法院民事判決                 96年度重上字第399號
    上  訴  人  甲○○
    訴訟代理人  郭芳宜律師
    被上訴人    丙○○
                乙○○○
    上一人
    訴訟代理人  李平義律師
    共      同
    訴訟代理人  戴森雄律師
上列當事人間請求確認地上權不存在事件，上訴人對於中華民國
96年6月26日臺灣板橋地方法院96年度重訴字第82號第一審判決
提起上訴，經本院於97年7月1日言詞辯論終結，茲判決如下：
    主  文
原判決關於駁回上訴人對被上訴人乙○○○後開第二項之訴部分
，及訴訟費用之裁判（除確定部分外）廢棄。
確認被上訴人乙○○○就上訴人共有坐落台北縣板橋市○○段93
0地號土地內設定之地上權，於附圖所示PQRSP連線範圍以外不存
在。
其餘上訴駁回。
第一、二審訴訟費用，由上訴人負擔五分之三，餘由被上訴人乙
○○○負擔。
    事  實
甲、上訴人方面：
一、聲明：
  (一)原判決關於駁回後開第二項之訴部分廢棄。
  (二)確認被上訴人乙○○○就上訴人共有坐落板橋市○○段
    930地號土地內設定之地上權，其超過板橋地政事務所收件
    日期96年4月18日收件號碼598號之複丈成果圖（即本判決附
    圖）Ａ以外之部分不存在。
二、陳述：除與原判決記載相同者，茲予引用外，補稱略以：
  (一)依地政機關之土地登記簿所載，被上訴人於系爭土地設定之
    地上權面積為19.951坪（下稱系爭地上權），僅為上訴人共
    有坐落台北縣板橋市○○段930地號土地（下稱系爭土地）
    全部面積643平方公尺之一部分，而被上訴人所有門牌台北
    縣板橋市○○○路47號建物（下稱系爭房屋），亦興建於系
    爭土地上，故依民法第832條、土地登記規則第108條第1項
    規定及最高法院73年台上字第47號判決之意旨，被上訴人之
    地上權應就系爭建物於系爭土地之特定位置及面積而為特定
    。如被上訴人就其他部分土地無優先購買權時，則上訴人如
    要出售其他部分土地即無通知被上訴人是否優先承購之必要
    ，而該項上訴人之權利是否存在，因被上訴人爭執「地上權
    部分當初登記的時候就沒有位置」，已表明不願將系爭房屋
    及系爭地上權設定於系爭土地具體特定之位置上，致上訴人
    在私法上地位有受侵害之危險，而該危險得以對被上訴人之
    確認判決除去之，上訴人自有受確認判決之法律上利益。
  (二)依上證四即台北縣板橋地政事務所（下稱板橋地政事務所）
    於48年7月14日收件，收件號碼為1757號之台北縣地上權位
    置圖（下稱地上權位置圖）足證，系爭房屋存在於系爭土地
    之特定位置，面積於48年間即已特定，被上訴人就其他部分
    土地並無地上權。次依板橋地政事務所北縣地測字第096001
    5984號函，足證系爭地上權位置圖為該所核發之文書，且蓋
    有該所之公印，當屬公文書，依法應推定為真正。
三、證據：除援用原審所提出者外，補提申請書、板橋地政事務
    所北縣地測字第0960012761號函、舊土地登記簿謄本與系爭
    地上權位置圖謄本為證。
乙、被上訴人方面：
一、聲明：上訴駁回。
二、陳述：除與原判決記載相同者，茲予引用外，補稱略以：
  (一)上證四之系爭地上權位置圖顯示有13-3及13-5地號，而13-5
    地號係69年8月15日始由13-3地號分割，於48年時根本無
    13-5地號，系爭位置圖竟顯現13-5地號，實屬可議，況上訴
    人業於起訴狀自承其曾向地政機關聲請調閱系爭地上權之特
    定位置圖，而地政機關回稱無系爭地上權位置圖，惟上訴人
    竟於本院審理時，提出系爭地上權位置圖，則系爭地上權位
    置圖之來源，亦有疑義，顯無足取。
  (二)被上訴人對系爭土地有地上權，依土地法第104條第1項規定
    ，對系爭土地自有優先購買權，故上訴人曾偕同他人於93年
    3月17日以第253號存證信函致被上訴人表明其就系爭土地應
    有部分7200分之2731要出售，被上訴人業以存證信函表達承
    買意願，是被上訴人對上揭上訴人及他人要出售之應有部分
    自有優先購買權。
  (三)上訴人僅為系爭土地共有人之一，應有部分為717分之7200
    ，是被上訴人地上權無論存在何處，其上均有上訴人及其他
    共有人之應有部分，則被上訴人於土地共有人出賣其應有部
    分時，當然有優先購買權，故上訴人此項優先購買權存否之
    爭執，顯不能以本件確認之訴獲得解決，上訴人提起本件訴
    訟自屬欠缺保護必要之訴權存在要件，況上訴人所謂妨害共
    有人之優先購買權云云，純屬假設，其不安之狀態尚未發生
    ，上訴人以將來尚未發生之不安狀態請求確認，亦非法所許
    。又縱已發生，亦應以確認優先購買權存在或不存在尋求救
    濟，顯不能以此項確認之訴排除其法律上不安狀態。
三、證據：除援用原審提出者外，補提土地登記謄本與存證信函
    為證並聲請本院向板橋地政事務所函調相關資料。
丙、本院依職權函詢板橋地政事務所。
    理  由
一、上訴人主張：伊為系爭土地之共有人，被上訴人丙○○於48
    年間未經共有人同意擅自登記系爭地上權，又於79年9月1日
    將系爭地上權讓與被上訴人乙○○○，由系爭地上權位置圖
    足證系爭地上權位置於48年間即已特定，即為系爭房屋所在
    位置，於系爭房屋所在位置（即如附圖A部分）以外，被上
    訴人乙○○○之地上權並不存在，然被上訴人卻一再主張系
    爭地上權未有特定位置，兩造就系爭地上權之內容有所爭執
    ，致上訴人在私法上地位有受侵害之危險，上訴人自得請求
    確認以除去侵害等情，求為確認被上訴人所有系爭房屋在上
    訴人共有系爭土地如附圖A部分所示土地以外之地上權不存
    在之判決（上訴人逾上開請求部分，經原審判決駁回後，未
    據聲明不服）。
    被上訴人則以：被上訴人乙○○○為系爭土地共有人之一，
    應有部分為830/7200，折算坪數為22.42坪（643×830/7200
    ×0.3025），其在同所929地號土地（重測前為後埔段14-1
    地號），面積1.474平方公尺亦有應有部分91/4480分，折算
    為9.057坪（1.474×91/4480×0.3025 ）。又被上訴人乙○
    ○○在上開2筆土地上之建物即系爭房屋第1層面積61.96平
    方公尺，騎樓11.50平方公尺，共73.46 平方公尺，折算為
    22.22坪（73.46×0.3025），並未逾越被上訴人乙○○○系
    爭土地應有部分之占用部分，其係基於共有人地位使用系爭
    土地，並非系爭地上權。又被上訴人丙○○於48年7月14日
    起對系爭土地為地上權設定面積為19.951坪，係來自訴外人
    葉瓊書之讓與，當時被上訴人丙○○僅2歲，由法定代理人
    黃連枝代為簽約，被上訴人丙○○於76年9月1日再將該地上
    權讓與被上訴人乙○○○。系爭地上權設定時並未特定範圍
    ，上訴人指系爭地上權為系爭房屋所在位置，亦非事實等語
    ，資為抗辯。
二、上訴人主張被上訴人乙○○○就上訴人所共有如附圖所示A
    以外部分之地上權不存在，為被上訴人所否認。就被上訴人
    乙○○○部分，被上訴人乙○○○為系爭地上權登記名義，
    上訴人請求確認其地上權不存在，有即受確認判決之法律上
    利益，固無疑義。至於被上訴人丙○○既非現在地上權人，
    上訴人自無對之起訴必要，是上訴人此部分之訴，自欠缺確
    認利益。
三、兩造不爭執事項：
  (一)上訴人及被上訴人乙○○○為系爭土地（臺北縣板橋市○○
    段930地號，面積643平方公尺）共有人之一，上訴人權利範
    圍717/7200，被上訴人乙○○○權利範圍830/7200。
  (二)被上訴人丙○○於48年7月14日於系爭土地及同段929地號上
    建有系爭房屋（門牌號碼臺北縣板橋市○○○路47號），並
    於同日登記設定系爭地上權，權利範圍為65.95平方公尺（
    十九坪九合五勺壹才）。嗣於76年9月30日將系爭地上權及
    系爭房屋所有權讓與被上訴人乙○○○。
  (三)系爭房屋使用系爭土地之位置，如附圖所示A部分，面積為
    64 平方公尺。
四、就被上訴人乙○○○使用所有系爭房屋使用系爭土地之權源
    為何言。關於此，上訴人主張被上訴人係基於系爭地上權而
    使用系爭土地，系爭地上權之位置即為系爭房屋所在地，被
    上訴人乙○○○則抗辯其為系爭土地之共有人，本有使用系
    爭土地之權，其系爭房屋使用系爭土地之面積，尚小於依其
    應有部分計算所得之面積，故其係基於共有人之地位，非基
    於地上權人地位而使用，其地上權存在於系爭房屋所在以外
    之系爭土地等語。查訴外人葉瓊書原以每年新台幣205元3角
    8分，向系爭土地原共有人租用土地，以設定地上權之意思
    建築房屋，嗣將地上權讓與被上訴人丙○○，復因土地共有
    人眾多，且散居各地，住所不明，或已死亡而繼承人不明，
    無法覓致全體共有人共同申請為地上權登記，被上訴人丙○
    ○乃提出保證書單獨申請為地上權登記，有被上訴人提出之
    讓渡證及本院66年10月11日65年上更(一)字第402號判決影本
    可參（原審卷，36頁、42頁），雖該讓渡證所示日期為49年
    9月20日，早於被上訴人丙○○為系爭地上權登記日期，是
    否先有讓與合意，再補立書面，並未可知，然被上訴人丙○
    ○為系爭地上權之登記，目的在使其已建造之房屋，除租賃
    關係外，再取得地上權，要可認定，參諸被上訴人丙○○係
    於48年7月14日於系爭土地及同段929地號上建有系爭房屋，
    並於同日為系爭地上權登記（原審卷，17頁、18頁），其建
    築完成與設定地上權同日，益證無疑。被上訴人丙○○為系
    爭地上權登記時，為承租人，並非所有人，被上訴人乙○○
    ○於83年2月8日取得系爭土地應有部分後，亦不能證明其他
    共有人已同意由其單獨使用附圖所示A部分土地，則被上訴
    人乙○○○辯稱其係本於共有人地位使用附圖所示A部分，
    自無可採，應以上訴人主張被上訴人乙○○○所有系爭房屋
    係基於系爭地上權而使用系爭土地為可信。
五、就上訴人對被上訴人乙○○○之請求有無理由言。查系爭地
    上權之設定，係為使系爭房屋得依地上權關係使用系爭土地
    ，已如前述，則系爭房屋所在位置當在系爭地上權範圍內，
    應可認定。然系爭地上權登記面積為65.59平方公尺，有土
    地登記簿謄本可按，且為兩造所不爭，而系爭房屋經原審會
    同臺北縣板橋地政事務所測量結果，為如附圖所示A部分，
    其面積僅64平方公尺，是系爭房屋現有面積較系爭地上權短
    少1.59平方公尺。雖同地政事務所於69年間為辦理塗銷後埔
    段13-5地號地上權之更正案，曾就系爭地上權之位置進行勘
    測，並製有地上權位置圖，有同地政事務所96年12月5日函
    覆本院之北縣板地測字第0960018143號函可參（本院卷，52
    頁），然上開地上權位置圖未經所有人與地上權人會同勘測
    ，正確性為何，難以查考，不能逕以該位置圖即為系爭地上
    權之位置。又有關被上訴人丙○○於設定系爭地上權時之地
    上權位置圖或建物平面圖，因年代已久，無從查對，有同地
    政事務所97年5月14日函覆本院之北縣板地測字第097000640
    7號函附卷可稽（本院卷，116頁），是系爭地上權具體位置
    何在，已無確切文書可資判斷。本院認為建築房屋慣例，其
    牆壁通常為直線，則該1.59平方公尺之位置，可能在系爭房
    屋之周圍，然系爭房屋西側尚有其他房屋，北側則為同段第
    929號土地，均不可能為系爭地上權之位置，故僅可能位於
    系爭房屋之東側及南側。又系爭房屋（即系爭房屋位置）南
    側延伸至同段931地號後，其面積為65平方公尺，與登記之
    面積僅相差0.59平方公尺，有前開第0970006407號函可參，
    是系爭地上權之範圍可能為附圖所示A部分加上往南延伸至
    第931地號之土地，亦有可能為如附圖所示A部分往東擴大
    1.59平方公尺。經本院函請同地政事務所於附圖所示A部分
    之東側繪製面積為1.5 9平方公尺之界線後，延此線往南至
    與第931號土地交界處，標示此點為R，延此線向北至與第
    928地號土地交界處，標示此為Q，至於系爭房屋西側與第
    929地號土地交界處，標示為P，與第931號土地之交界處標
    示為S，則系爭地上權最大可能範圍，即為如附圖PQRSP連線
    之範圍（上訴人亦表示如以此為範圍，其無意見，本院卷，
    137頁、138頁參照），則在PQRSP連線範圍之外，當非系爭
    地上權範圍。故上訴人之請求，在PQRSP連線範圍以外，為
    有理由，於附圖所示Ａ部分以外PQRSP連線範圍以內，則無
    理由。
六、綜上所述，上訴人對被上訴人丙○○提起本件訴訟，欠缺即
    受確認判決之法律上利益為無理由，應予駁回。至於請求確
    認被上訴人乙○○○就上訴人共有坐落板橋市○○段930地
    號土地內設定之地上權，於附圖所示PQRSP連線以外不存在
    ，為有理由，請求確認附圖所示Ａ部分以外PQRSP連線範圍
    以內不存在，則無理由。原審就上開應准許部分，為上訴人
    敗訴判決，尚有未洽，上訴意旨指摘原判決此部分不當，求
    予廢棄改判，為有理由，爰由本院將原判決此部分廢棄，改
    判如主文第二項所示。至於上訴人之請求不應准許部分，原
    審為上訴人敗訴判決，理由雖有部分不同，結論尚無二致，
    上訴意旨聲明廢棄改判，仍為無理由，應駁回其上訴。
七、據上論結，本件上訴為一部有理由，一部無理由。依民事訴
    訟法第450條、第449條第2項、第79條，判決如主文。
中    華    民    國    97    年    7     月    15    日
                    民事第九庭
                        審判長法  官   黃熙嫣
                              法  官   陳玉完
                              法  官   呂太郎
正本係照原本作成。
被上訴人如不服本判決，應於收受送達後20日內向本院提出上訴
書狀，其未表明上訴理由者，應於提出上訴後20日內向本院補提
理由書狀（均須按他造當事人之人數附繕本）上訴時應提出委任
律師或具有律師資格之人之委任狀；委任有律師資格者，另應附
具律師資格證書及釋明委任人與受任人有民事訴訟法第466條之1
第1項但書或第2項（詳附註）所定關係之釋明文書影本。
中    華    民    國    97    年    7     月    18    日
                              書記官   黃千鶴
附註：
民事訴訟法第466條之1（第1項、第2項）：
對於第二審判決上訴，上訴人應委任律師為訴訟代理人。但上訴
人或其他法定代理人具有律師資格者，不在此限。
上訴人之配偶、三親等內之血親、二親等內之姻親，或上訴人為
法人、中央或地方機關時，其所屬專任人員具有律師資格並經法
院認為適當者，亦得為第三審訴訟代理人。


司法院資訊處製作；財團法人民間司法改革基金會備份。
